ACORDAO-COMPLETO-2353204

ACÓRDÃO 11485/2019 ATA 36/2019 - PRIMEIRA CÂMARA

VISTOS, relatados e discutidos estes autos de aposentadoria concedida pelo Núcleo Estadual do Ministério da Saúde no Estado da Paraíba;
ACORDAM os Ministros do Tribunal de Contas da União, reunidos em sessão da Primeira Câmara, diante das razões expostas pelo relator, em:
9.1. considerar ilegal e recusar registro ao ato de aposentadoria de Francisco Orniudo Fernandes;
9.2. dispensar a devolução dos valores indevidamente recebidos até a data da ciência desta deliberação pelo Núcleo Estadual do Ministério da Saúde no Estado da Paraíba, nos termos do  Enunciado 106 da Súmula da Jurisprudência do TCU;
9.3. determinar ao Núcleo Estadual do Ministério da Saúde no Estado da Paraíba, com fundamento no art. 45 da Lei 8.443/1992, que:
9.3.1. faça cessar os pagamentos decorrentes do ato impugnado e comunique as providências adotadas ao TCU no prazo de 15 (quinze) dias, nos termos do art. 262, caput, do Regimento Interno do TCU;
9.3.2. cadastre novo ato, livre da irregularidade apontada, e submeta-o ao TCU no prazo de 30 (trinta) dias, nos termos do art. 262, § 2º, do Regimento Interno do TCU c/c art. 19, § 3º, da Instrução Normativa TCU 78/2018;
9.3.3. dê ciência, no prazo de 15 (quinze) dias, do inteiro teor desta deliberação ao interessado, alertando-o de que o efeito suspensivo decorrente da interposição de eventuais recursos junto ao TCU não o exime da devolução dos valores percebidos indevidamente após a respectiva notificação, caso esses não sejam providos; 
 9.3.4. encaminhe ao TCU, no prazo de 30 (trinta) dias contados da ciência desta deliberação pelo interessado, documento apto a comprovar tal conhecimento.

Atos de concessão de aposentadoria.

Primeira Câmara

Núcleo Estadual do Ministério da Saúde no Estado da Paraíba.

3. Interessados/Responsáveis:
3.1. Interessado: Francisco Orniudo Fernandes (XXX.542.008-XX).

13.1. Ministros presentes: Bruno Dantas (na Presidência), Walton Alencar Rodrigues (Relator) e Vital do Rêgo.
13.2. Ministro-Substituto convocado: Augusto Sherman Cavalcanti.
13.3. Ministro-Substituto presente: Weder de Oliveira.

WALTON ALENCAR RODRIGUES

Adoto, como relatório, a instrução da Secretaria de Fiscalização de Pessoal (peças 19-20) , que contou com a anuência do MPTCU, representado pelo Procurador Rodrigo Medeiros de Lima (peça 21) :
INTRODUÇÃO
1. Trata-se de atos de concessão de aposentadoria de Francisco Orniudo Fernandes, ex-servidor do Núcleo Estadual do Ministério da Saúde no Estado da Paraíba.
2. Os atos foram submetidos, para fim de registro, à apreciação do Tribunal de Contas da União (TCU) , de acordo com o art. 71, inciso III, da Constituição Federal. O cadastramento e a disponibilização ao TCU ocorreram por intermédio do Sistema de Apreciação e Registro de Atos de Admissão e Concessões, na forma dos arts. 2º, caput e incisos I a VI, e 4º, caput, da Instrução Normativa - TCU 78/2018.
HISTÓRICO
3. O servidor Francisco Orniudo Fernandes aposentou-se em 23/11/1998, no cargo de médico, com proventos proporcionais a 32/35 avos. O ato de concessão inicial foi apreciado pela ilegalidade, por meio da Decisão 49/2001-TCU-1ª Câmara, Ministro-Relator Walton Alencar, em razão do cômputo de tempo ficto.  Naquela ocasião, a supramencionada decisão esclareceu que o interessado fazia jus à aposentadoria por invalidez com proventos integrais com fundamento no art. 186, inciso I, da Lei 8.112/1990 (peças 13 e 15) .
4. Em consequência, a unidade jurisdicionada encaminhou novo ato inicial (número de controle 10802649-04-2012-000160-0) , com vigência em 12/11/1999, passando o fundamento legal da aposentadoria a ser por invalidez com proventos integrais. 
5. A Unidade Jurisdicionada, anteriormente, encaminhou ato de alteração de número de controle 10802649-04-2007-000114-8, no qual os proventos foram integralizados, com base no artigo 190 da Lei 8.112/1990.
6. Nos dois atos em exame, consta no quadro de vantagens a Reclamação Trabalhista RT 1376/1989 referente ao PCCS. 
7. Esta Secretaria realizou a oitiva do Sr. Francisco Orniudo Fernandes, por meio 3144/2017-TCU/Sefip, de 27/6/2017, para que se manifestasse sobre o recebimento da rubrica PCCS, transformada em DPNI sem ter sido absorvida pelos aumentos remuneratórios advindos da nova estrutura remuneratória da Lei 11.355/2006, alterada pela Lei 11.490/2007 (e posteriores) , e que depois resultou na parcela Diferença Individual (R$ 1.028,64) , configurando aplicação indevida do art. 30 da Lei 12.998/2014 (Acórdão 4775/2016-TCU-Primeira Câmara, entre outros) (peça 8) .
8. O interessado tomou ciência da oitiva em 5/7/2017 (peça 9) . Em síntese, o Sr. Francisco Orniudo Fernandes apresentou, por meio de seus advogados, as seguintes alegações de defesa (peça 11) :
a) a rubrica PCCS, denominada depois de DPNI e, posteriormente, de DI, tem origem em sentença judicial transitada em julgado, porquanto se incorporou à folha de pagamento via Reclamação Trabalhista 1376/89, proposta perante a 4ª Vara do Tribunal Regional do Trabalho da 13ª Região (TRT/13) , em João Pessoa, Paraíba, impetrada pelo Sindicato dos Trabalhadores Federais em Saúde e Previdência; e
b) decadência administrativa com base na Lei 9.784/1999.
9. Foi anexada aos autos cópia da Reclamação Trabalhista 1376/1989, relativa à parcela PCCS (peça 11, p. 7-47) .
EXAME TÉCNICO
Diferença Individual Nominalmente Identificada (DPNI) 
10. Constatou-se o recebimento indevido pelo interessado de rubrica referente ao pagamento da DPNI (Diferença Pessoal Nominalmente Identificada) estabelecida pela Lei 11.355/2006 (e alterações) , posteriormente convertida em DI (Diferença Individual) por força do art. 30 da Lei 12.998/2014, por não terem sido os valores adequadamente absorvidos pelas reestruturações remuneratórias ocorridas na carreira do servidor. 
11. Atualmente, o Sr. Francisco Orniudo Fernandes recebe a rubrica Diferença Individual no valor de R$ 1.028,64 (peça 12) . O pagamento da parcela de Diferença Individual estabelecida pela Lei 12.998/2014 refere-se a eventual resíduo da rubrica de DPNI estabelecida pela Lei 11.355/2006 que, por sua vez, remete à vantagem denominada PCCS (Plano de Classificação de Cargos e Salários) .
12. O PCCS tem origem em decisão judicial que reconheceu o direito dos servidores dos extintos INPS, INAMPS e IAPAS aos reajustes legais, referentes aos meses de fevereiro a outubro de 1988, incidentes sobre a parcela denominada “adiantamento do PCCS”, os quais, à época, teriam sido indevidamente suprimidos.
13. A Lei 8.460/1992 determinou que o PCCS, inicialmente concedido sob a forma de adiantamento, fosse incorporado em definitivo à remuneração ordinária dos servidores, a ser compensado quando do advento de um futuro plano de classificação de cargos e salários. Desta forma, a continuidade do pagamento da vantagem de forma destacada, tornou-se irregular por caracterizar pagamento em duplicidade.
14. Todavia, a Medida Provisória 146/2003 (convertida na Lei 10.855/2004) passou a admitir a continuidade da percepção do PCCS para todos aqueles que tinham a vantagem incluída em sua remuneração em rubrica específica, exceto os ocupantes dos cargos de Supervisor Médico Pericial, Auditor-Fiscal da Previdência Social e Procurador Federal, expressamente excluídos da esfera de incidência da referida lei.
15. Posteriormente, a Lei 11.355/2006, modificada pela MP  341/2006 (convertida na Lei 11.490/2007) , determinou que os valores alusivos ao PCCS fossem convertidos em diferença pessoal nominalmente identificada (DPNI) , conforme estabelecido no artigo 2º. 
16. Com a superveniência da Lei 12.998/2014, a DPNI (Diferença Pessoal Nominalmente Identificada) eventualmente ainda devida em dezembro de 2013 foi transformada em DI (Diferença Individual) , conforme deixa assente o art. 30 do referido diploma legal: 
Art. 30.  As vantagens previstas no § 5º do art. 3º da Lei no 10.855, de 1º de abril de 2004, e no § 5º do art. 2º da Lei no 11.355, de 19 de outubro de 2006, ficam transformadas, a partir de 1º de janeiro de 2014, em Diferença Individual, a ser paga nos valores relativos à competência de dezembro de 2013, efetivamente percebidos pelo servidor, e não servirá de base de cálculo de nenhuma vantagem ou gratificação, estando sujeita exclusivamente à atualização decorrente de revisão geral da remuneração dos servidores do Poder Executivo federal. 
17. Assim, como a Lei 11.355/2006 não foi revogada ou modificada pela Lei 12.998/2014, conclui-se que a parcela de DI, percebida atualmente pelo ex-servidor por meio da rubrica ‘82898 -DIFERENCA INDIVIDUAL L.12998’, somente estará correta se representar o resíduo de DPNI (antigo PCCS) que ainda fosse devido em dezembro de 2011, após os reajustes remuneratórios produzidos pela Lei 11.784/2008.
18. A jurisprudência do TCU é pacífica para afirmar a necessidade de absorção dos valores pagos a título de DPNI pelos reajustes remuneratórios supervenientes, na forma determinada pela Lei 11.355/2006. Citam-se nesse sentido os Acórdão 3222/2017-TCU-Primeira Câmara (Ministro-Relator Walton Alencar Rodrigues) ; 4.775/2016, 661/2016, 5.153/2015, 4.779/2014, 3.557/2014, 1.403/2014, 6.526/2013 (todos da 1ª Câmara, de relatoria do Ministro Benjamin Zymler) ; e 10.676/2015-TCU-2ª Câmara (Ministro-Relator Vital do Rêgo) .
19. No caso em exame, os valores pagos como DPNI não foram devidamente absorvidos na forma determinada pela Lei 11.355/2006, configurando irregularidade na composição do resíduo que fundamentou o pagamento da rubrica de DI instituída pela Lei 12.998/2014, em que pese os aumentos remuneratórios na carreira (peça 14) .
20. Em análise da evolução dos valores pagos ao Sr. Francisco Orniudo Fernandes, se considerarmos os aumentos das rubricas associadas aos proventos ao longo dos anos, na verdade a rubrica DPNI já deveria ter sido totalmente absorvida (peça 14) . 
21. Portanto, tem-se por irregular a composição do resíduo que montou a Diferença Individual instituída em momento posterior. Trata-se de prática irregular por gerar o pagamento contínuo de valores indevidos, afrontando a legislação de referência e a jurisprudência deste TCU. O TCU, em situações similares, tem condenado o pagamento de tal vantagem, considerando os atos ilegais (Acórdão 4775/2016-TCU-Primeira Câmara, Ministro-Relator Benjamin Zymler, e Acórdão 10522/2018-TCU-Primeira Câmara, Ministro-Relator Vital do Rêgo) .
22. Desta forma, estão ilegais os atos de aposentadoria do Sr. Francisco Orniudo Fernandes, em razão da não absorção da DPNI preceituada pelo artigo 2º, §4º, da Lei 11.355/2006, sendo a parcela “DIFERENCA INDIVIDUAL L.12998”, percebida atualmente em seu lugar, irregular, visto que sua origem é a DPNI. 
Decadência Administrativa 
23. Esta Corte de Contas, no tocante à decadência, prevista no art. 54 da Lei 9.784/1999, entende que o referido dispositivo legal, ao ser aplicado aos atos de aposentadoria e pensão, conta seu prazo decadencial somente a partir do respectivo registro pelo Tribunal de Contas da União, visto que, em se tratando de ato complexo, só é aperfeiçoado quando de seu registro pelo TCU. Portanto, o prazo decadencial não pode ser contado a partir da concessão administrativa, mas sim a partir do exame pelo TCU. Esse é o teor da Súmula TCU 278/2012, a seguir transcrita: 
SÚMULA 278/2012: Os atos de aposentadoria, reforma e pensão têm natureza jurídica de atos complexos, razão pela qual os prazos decadenciais a que se referem o § 2º do art. 260 do Regimento Interno e o art. 54 da Lei nº 9.784/99 começam a fluir a partir do momento em que se aperfeiçoam com a decisão do TCU que os considera legais ou ilegais, respectivamente. 
24. Assim, o prazo decadencial começará a contar a partir da decisão do TCU que considerar legal ou ilegal os atos de aposentadoria em exame. 
CONCLUSÃO
25. Em razão do exposto e tendo em vista as análises realizadas nos atos de concessão de aposentadoria de Francisco Orniudo Fernandes, esta Unidade Técnica considera que os atos devem ser apreciados pela ilegalidade, em razão do recebimento da rubrica PCCS, transformada em DPNI sem ter sido absorvida pelos aumentos remuneratórios advindos das novas estruturas remuneratórias da Lei 11.355/2006, alterada pela Lei 11.490/2007 (e posteriores) , e que depois resultou na parcela Diferença Individual, sendo que a parcela DPNI já deveria ter sido totalmente absorvida.
PROPOSTA DE ENCAMINHAMENTO
26. Ante o exposto, conforme o preceituado no artigo 71, inciso III, da Constituição Federal de 1.988; c/c os artigos. 1º, inciso V, e 39, inciso II, da Lei nº 8.443/1992, c/c os artigos 1º, inciso VIII, 260, §§ 1º e 4º, do Regimento Interno/TCU, e tomando por base as informações prestadas pelo órgão de controle interno e as verificações feitas pela unidade técnica, na forma prevista no artigo 260, caput, do referido Regimento, propõe-se: 
a) considerar ilegal e negar o registro dos atos de concessão de aposentadoria Francisco Orniudo Fernandes (CPF XXX.542.008-XX) ;
b) dispensar o ressarcimento das quantias indevidamente recebidas de boa-fé, nos termos da Súmula TCU n. 106;
c) determinar ao Núcleo Estadual do Ministério da Saúde no Estado da Paraíba que adote medidas para:
c.1) no prazo de quinze dias, fazer cessar os pagamentos decorrentes dos atos impugnados por esta Corte de Contas, sob pena de responsabilidade solidária da autoridade administrativa omissa, nos termos do art. 262 do Regimento Interno/TCU;
c.2) no prazo de trinta dias, emita novo ato, livre da irregularidade apontada, e o submeta ao TCU pelo Sistema e-Pessoal, nos termos dos arts. 262, § 2º, do Regimento Interno desta Corte e 19, § 3º, da Instrução Normativa TCU 78/2018;
c.3) dar ciência, no prazo de 15 (quinze) dias, do inteiro teor desta deliberação ao interessado, alertando-o de que o efeito suspensivo proveniente da interposição de eventuais recursos junto ao TCU não o exime da devolução dos valores percebidos indevidamente após a respectiva notificação, caso esses não sejam providos; e
c.4) encaminhar ao Tribunal, no prazo de 30 (trinta) dias contados da ciência da decisão, documento apto a comprovar que o interessado tomou conhecimento do acórdão.

8.1. José Ramos da Silva (8109/OAB-PB) e outros, representando Francisco Orniudo Fernandes.

Procurador Rodrigo Medeiros de Lima.

APONTADORIA. NÃO ABSORÇÃO DA RUBRICA PCCS, TRANSFORMADA EM DPNI, APESAR DA ADESÃO À ESTRUTURA DE CARREIRA IMPLANTADA PELA LEI 11.355/2006. OITIVA. ILEGALIDADE.

APOSENTADORIA (APOS)

Secretaria de Fiscalização de Pessoal (SEFIP).

Trata-se de ato de aposentadoria de Francisco Orniudo Fernandes, ex-servidor do Núcleo Estadual do Ministério da Saúde no Estado da Paraíba.
A Sefip identificou o pagamento da rubrica PCCS, transformada em Diferença Pessoal Nominalmente Identificada (DPNI) , em que pese a previsão expressa de que seria absorvida pela estrutura remuneratória aprovada pela Lei 11.355/2006, alterada pela Lei 11.490/2007.
Instado a se manifestar sobre tal inconsistência, o interessado aduziu que: (i) a rubrica PCCS tem origem judicial; (ii) essa vantagem foi estendida a várias categorias por meio de leis aprovadas; (iii) aplica-se ao caso específico a decadência prevista no art. 54 da Lei 9.784/1999; (iv) a percepção dessa rubrica está albergada sob os efeitos da coisa julgada (peça 11) .
A unidade instrutora, acertadamente, refuta tais alegações, ante o previsto no art. 2º, § 4º, da Lei 11.355/2006, segundo o qual tal parcela deveria ter sido reduzida proporcionalmente na medida em que as tabelas aprovadas na ocasião fossem implantadas. 
No caso específico, os acréscimos salarias foram suficientes para compensar o valor considerado como DPNI, razão porque não há resíduo ou diferença individual prevista na Lei 12.998/2014. 
Defende, ainda, que a natureza jurídica dos atos de aposentadoria, que só se aperfeiçoam com o ordenamento de registro, afasta a arguida decadência, nos termos do Enunciado 278 da Súmula de Jurisprudência do TCU. 
Propugna, assim, com a anuência do Ministério Público, pela ilegalidade do ato de aposentadoria e determinação, ao Núcleo Estadual do Ministério da Saúde no Estado da Paraíba, para emissão de novo ato, livre do erro identificado.
Ao tempo em que adoto os pareceres emitidos nos autos como razões de decidir, VOTO no sentido de que o Tribunal adote a deliberação que ora submeto à apreciação deste Colegiado.
TCU, Sala das Sessões Ministro Luciano Brandão Alves de Souza, em 8 de outubro de 2019.
WALTON ALENCAR RODRIGUES 
Relator